【裁判字號】    95,易,785
【裁判日期】    951206
【裁判案由】    詐欺
【裁判全文】
臺灣高雄地方法院刑事判決               95年度易字第785號
公  訴  人  臺灣高雄地方法院檢察署檢察官
被      告  丁○○
上列被告因詐欺案件，經檢察官提起公訴（95年度調偵字第272號）
，本院判決如下：
     主  文
丁○○連續行使偽造私文書，足以生損害於他人，處有期徒刑捌
月。
     事  實
一、丁○○於民國91年3 月初，在高雄市○○區○○路87號其開
    店處自任會首，召集每會新臺幣（下同）5,000 元之民間互
    助會，會期自91年3 月10日起至93年12月10日止，連同會首
    共45會，採外標制（亦即標息由得標者日後給付會款時另加
    ，活會會員每期應給付得標者之會款仍為5,000 元），標息
    最低500 元，以100 元為單位，於每月10日在其上址開標，
    嗣後因丁○○遷址而分別改至高雄市○○路145 號及同市○○○路250 號開標，該互助會於每年3 月25日、6 月25日、
    9 月25日、12月25日各加開標會1 次。開標方式為會員當場
    填寫標單，其上記載姓名及標息後投標，由其中標息最高者
    標得會款。戊○○、甲○○○分別以自己名義各參加6 會(
    互助會單上分別記載「林緞」、「林麗玉」名字)； 丁○○
    向甲○○○稱會員黃鹽芬、蔡信哲須用錢，而標會沒標到，
    促使甲○○○買下渠等二人之活會，連同其原有之6 會甲○○○共有8 會。嗣丁○○明知陸文君、孫錦萍於互助會員名
    單上列印出來後已表明不願參加，詎其竟意圖為自己不法之
    所有，基於詐欺取財之犯意，於91年間向戊○○佯稱陸文君
    、孫錦萍須用錢，而會沒標到，要求戊○○購買上述兩名會
    員之活會云云，戊○○不知有詐而交付453,500 元，繼之又
    向戊○○稱會員黃千玲未得標，然需用錢，促使戊○○再買
    下黃千玲之活會，連同其原有6 會戊○○共有9 個活會。詎
    丁○○承上詐欺犯意及行使偽造私文書概括犯意，利用會員
    未全數到場競標及會員間欠缺聯繫之機會，連續於91年4 月
    10 日 起至93年5 月10日止，共10次開標日期即於每月10日
    或加開標會時冒用戊○○ (9 會)及 某姓名不詳之活會會員
     (1 會)名 義，偽造具準私文書性質之標單，在其上填寫「
    林緞」及該不詳姓名會員名義，並以各次最低5 00元以上不
    等之標息參與競標而得標後，再向該互助會其他活會會員收
    取會款，致遭冒標之戊○○及另一姓名不詳之會員及其他活
    會會員陷於錯誤而交付會款，足以生損害於戊○○、孫美香
    及各該活會會員權利，共計詐得金額合計為950,000 元 (計
    算式詳如附表二所示)。 迄該互助會維持至第36 會即93年5
    月10日開標收取會款後，據會期推算僅剩活會9 會，惟戊○○、甲○○○相互查詢暸解結果，發現戊○○尚有9 會活會
    ，甲○○○尚有8 會活會，乙○○○尚有2 會活會均未標取
    ，丁○○因戊○○、甲○○○之詢問，恐東窗事發，遂於同
    年5 月25日向戊○○、甲○○○告知止會，戊○○、甲○○○，始知受騙，以上總計丁○○於本件互助會中詐騙金額共
    計1,403,50 0元 (亦即950,000 元＋453,500 元=1,403,500
    元)。
二、案經告訴人甲○○○、戊○○訴由台高雄市警察局鹽埕分局
    報告台灣高雄地方法院檢察署檢察官偵查起訴。
    理  由
甲、有罪部分
壹、證據能力部分
    證人即告訴人戊○○ (下稱告訴人戊○○)提 出互助會之會
    單上有關戊○○之文字記載 (見偵續字卷第68頁)、 本票影
     本 共13張 (見偵續卷第62頁、65頁以下)； 及證人戊○○
    、甲○○○於警詢之證述，分別係被告以外之人於審判外之
    言詞及書面陳述，而公訴人及被告就上開言詞及書面陳述，
    或於本院審理中同意作為證據，或未聲明異議，本院審酌前
    開書面陳述作成時之情況均屬正常，且與本案相關之待證事
    實具有關連性，認適當作為證據，依刑事訴訟法第159 條之
    5 第1 項、第2 項之規定，認上開陳述均具有證據能力。
貳、實體部分
一、訊據被告丁○○對其有召集上開每會5,000 元，會期自91年
    3 月10日起至93年12月10日止，連同會首共45會之民間互相
    會，採外標制，標息最低500 元，以100 元為單位，於每月
    10日在事實欄所載地址開標，每3 個月加標1 次會，戊○○
    、甲○○○各參加6 會，嗣戊○○又承擔陸文君、黃千玲、
    孫錦萍三人之活會，共有9 會，甲○○○承擔蔡信哲、黃鹽
    芬之活會，共有8 會，該會係於93年5 月10日開標後止會，
    依正常開標尚有9 個活會，而甲○○○尚有8 會活會之事實
    ，固均供認不諱，惟矢口否認有何詐欺、偽造文書犯行，辯
    稱：孫錦萍的會是她的姐姐跟的，孫錦萍並不知情，伊有向
    告訴人戊○○借8 會活會來標並支付利息，故告訴人戊○○
    在本件互助會中已無活會，乙○○○之2 個活會，係屬在另
    一個伊所召集之互助會所生，與本件互助會無關。伊之先生
    丙○○已簽發票號22 5981 號、面額800 萬元之本票予戊○○，伊亦簽發票號2259 51 至225961、225975號，面額各為
    15萬元共12紙之本票，合計180 萬元予甲○○○，且伊已與
    甲○○○達成和解，並提出本院調解筆錄1 份為證，至積欠
    戊○○會款部分，伊亦願分期清償云云。
二、經查：
  (一)被告丁○○對其有召集每會金額5 千元，會期自91年3 月10
    日起迄93年12月10日止，總會數共45會，採外標制，標息最
    低500 元，以100 元為單位，於每月10日在其事實欄所載之
    地址開標，每年3 月25日、6 月25日、9 月25日、12月25日
    各加開標會1 次，戊○○、甲○○○各參加6 會，其中戊○○承擔陸文君、黃千玲、孫錦萍3 人之活會，共有9 會，甲○○○亦以同一方式承擔蔡信哲、黃鹽芬之活會而共有8會
    ，該會於93年5 月10日開標後即止會，如依正常開標尚有9
    會活會，而甲○○○尚有8 會之事實，迭據其於警詢及本院
    審理中供認不諱 (見警卷第2 頁以下、偵卷第10頁、本院卷
    第72頁、94頁)， 核與證人即告訴人 (下稱證人)戊 ○○、
    甲○○○證述之情節大致相符，並有互助會單1 紙在卷可稽
     (見偵續卷第68頁)， 核被告上開自白與事實相符，此部分
    之事實，洵堪認定。
  (二)被告雖辯稱：伊有向戊○○「借8 個活會來標」云云，而證
    人黃妙芬於偵查中亦證稱：被告確實有向戊○○「借錢」並
    支付利息，並有開立本票給戊○○云云（見偵字1303號第10
    頁)， 然「借會」與「借錢」顯屬兩事，是黃妙芬所證，不
    足為被告有向戊○○「借會」有利之證明。況且，證人戊○○於本院審理中已明確證稱：伊沒有借會給被告標等語（見
    本院卷第84頁)， 其於警詢時亦證稱：93年5 月10日甲○○○問伊這個月標多少錢，伊告訴她說伊尚有9 會沒標，甲○○○說她還有8 會沒標，才發現出問題，伊與甲○○○是鄰
    居，但平常見面打招呼沒聊到互助會問題等語 (見警卷第13
    頁)。 核與證人甲○○○於警詢中證稱：在93年5 月10日伊
    問另一會腳戊○○這個月標多少錢，她告訴伊其他的9 會都
    是她的，伊即表示尚有8 會未標，渠等始知出問題，伊與戊○○雖係鄰居，但平時見面沒聊到互助會等語 (見警卷第8
    頁)， 大致相符。足證93年5 月10日開標會首收取會款後，
    證人戊○○尚認為本件互助會所剩的9 會，俱為其所有，且
    均屬活會無訛。參以本件互助會被告有發給各會員互助會單
    ，如果被告真有向證人戊○○借會，焉有不書立於會單上，
    或寫立書面，以杜爭議。另被告先後召集5 個互助會，該5
    個互助會均有積欠證人戊○○會款，遂由其夫丙○○開立面
    額8 百萬元之本票予戊○○之事實，亦據證人戊○○證述在
    卷 (見偵續卷第55頁)， 並有發票日為93年6 月8 日面額8
    百萬元，票號2259 81 號之本票1 紙在卷供核 (見偵續卷第
    62頁)， 上開800 萬元本票固包含本件互助會所積欠證人戊○○之會款，惟上開本票之發票日係在93年5 月10日止會後
    ，且包括被告積欠之其他互助會款，是該本票亦不足以證明
    被告於標會之前曾向戊○○借標，而得為其有利之採認，從
    而，被告稱：伊向戊○○「借取」8 個活會標取云云，顯非
    事實，自無足取。按戊○○共有9 個活會，除被告坦承「借
    用」上述8 會外，參酌被告供稱：戊○○已無活會等語（見
    偵續卷第87頁)， 足見戊○○於93年5 月間止會時，其所有
    9 個活會，均已遭被告冒標取走會款之事實，應堪認定。
  (三)按互助會之死會會員，不論之後何人得標，均有依約繳納死
    會會款之義務，從而於冒標時計算詐欺取財之金額時，即應
    扣除死會會員所繳交之會款，亦即以當時尚屬活會之會員所
    繳納之會款為準。因此，會首愈早冒標，所詐得之會款愈多
    ，在量刑上，對會首愈不利。本件被告自承：「【向告訴人
     ( 戊 ○○)那 一期借標？】沒有固定，因為阿桑 (即戊○○) 會固定跟我們通電話，我不是只有開一會。我沒有記，
    她也沒有記。我們完會後再還她，我的會一直陸續在開。」
    等語(見 偵續卷第16頁)。 而證人戊○○因係遭被告冒標，
    故亦不知何時被冒標。惟如前所述，本件互助會係自91年3
    月10 日 起會，迄93年5 月10日被告開標完後嗣即止會，而
    依民間互助會慣例均由會首收取第1 會之會款，因此，依卷
    證資料雖無法確認被告冒標之正確時間，且告訴人戊○○就
    被告標會時間及標息亦未能提出確切證明。依罪疑唯輕原則
    ，自應採酌較有利於被告亦即愈晚冒標對被告愈有利之方式
    認定。被告係自93年5 月10日開標收取會款後旋於當月止會
    ，已如前述，即以93年5 月10日即第36期時往前回溯認定被
    告連續冒標戊○○之9 個活會，即自28期至36期共9 會，對
    被告較為有利，此部分詐欺金額共為855,000 元，計算式詳
    如附表二。
  (四)迄93年5 月10日開標後止會，尚剩有9 個活會，而甲○○○
    ，尚有8 個活會，戊○○有9 個活會，乙○○○尚有2 個活
    會，已如前述，亦即戊○○、乙○○○、甲○○○合計共有
    19個活會，然被告冒標戊○○9 個活會，經核減後，被告冒
    標之會數應係10會【19會 (全部剩下活會數)－9會 (戊○○
    遭冒標之活會數)=10 會 ，即被告冒標之會數】，堪信除戊○○之9 會外，被告尚有冒標姓名不詳之會員1 會，參照上
    述罪疑唯輕原則，茲認定其冒標會期為第27期。又並無證據
    證明，迄93年5 月10日開標後止會時，除戊○○、甲○○○
    、乙○○○外，尚有其他活會會員，亦無證據證明被告冒用
    此一姓名不詳之會員名義標會時，尚有向其收取活會之會款
    ，從而，被告因冒標所詐欺之金額，連同上述冒標戊○○時
    所詐取金額，共為950,000 元 (855,000 元＋9500 0元=950
    , 000 元)，詳如附表二之計算式。
  (五)被告於警詢時供稱：伊以戊○○名義標會時，均以其「林緞
    」投單等語 (見警卷第3 頁)， 於本院審理中亦供稱：標會
    時標單上會寫名字及標息等語（見本院卷第95頁)， 是其供
    述，始終一致。參以被告並未經戊○○及另一姓名不詳之會
    員同意而冒標，已如前述，足證被告偽填戊○○姓名冒標行
    使偽造準私文書之犯行，應堪認定。
  (六)證人孫錦萍與陸文君，均未參加本件互助會之事實，業據證
    人孫錦萍證述明確 (見偵續卷第48頁)， 證人孫誼佳 (即孫
    錦萍之姐)於 檢察官偵查中亦證稱：那時本來要跟（會）後
    來沒跟，陸文君是我朋友，但我不跟她也不跟了，我知道那
    時會單有印了等語 (見偵續卷第29頁)， 孫錦萍亦證稱：未
    繳交會頭錢等語（同上卷頁），而被告於檢察官偵查中亦供
    稱：後來孫錦萍的姐姐又說不跟了等語（見偵續卷第29 頁)
    。是被告於孫錦萍、陸文君表示不願參加互助會後，仍將渠
    等列為互助會員之事實，應堪認定。渠等二人既於互助會單
    列印出來後，即表示不要參加，而被告竟向戊○○謊稱渠等
    二人未得標，請其支付當期得標會款而買下渠等二人活會權
    利，自屬施用詐術之欺罔行為，尚無疑義。茲應審究者，係
    被告向證人戊○○詐取所「購買」孫錦萍、陸文君二人之會
    款究係若干（指詐欺之金額），亦即證人戊○○係於何時向
    被告購買上開孫錦萍、陸文君二人之互助會？證人戊○○亦
    未提出確切之證明，惟本件互助會之第2 、3 會已由甲○○○以「購買」之方式承擔第2 會黃鹽芬及第3 會蔡信哲，有
    其提出之被告親筆之收據為憑 (見偵續卷第63頁)， 依罪疑
    唯輕原則，就標息部分採最低標息500 元認定，並斟酌本件
    互助會係採外標制，其標息係採外加方式計算，亦即較早之
    開標會期，其死會會員越少，繳交標息越少，對被告較為有
    利，茲取其全會之第4 、5 二期，認定係被告向證人戊○○
    詐取「買會」之應繳當期得標款金額為其詐騙金額，此部分
    詐騙金額共計453,500 元 (其計算詳如附表二)。
  (七)被告於93年5 月10日開標後，當月份宣告停會時，會員乙○○○尚有2 會活會之事實，業據乙○○○於偵查中證述在卷
     (見偵字第1303號卷第10頁)， 被告雖辯稱乙○○○該2會
    係屬另外伊所召集之互助會所生云云，然並未舉證以實其說
    ，所辯自難採信。再被告雖聲請傳訊乙○○○，欲證明起訴
    書所指乙○○○2 個活會係指伊所召集之另一互助會云云，
    然此部分業據乙○○○於偵查中證述明確，核無再予傳訊之
    必要。
  (八)民間互助會多憑會員與會首間之個人信任關係，會首對所召
    募之會員，未必能全然掌握其年籍資料等之情形，屢見不鮮
    ，是黃鹽芬、蔡信哲雖無年籍資料，然依卷附證據尚不足以
    認定渠等二人係被告所虛列之會員，從而，甲○○○透過被
    告購買該兩名活會會員權利部分，尚難遽予認定被告係施用
    詐術使證人甲○○○陷於錯誤。另證人戊○○所買下黃千玲
    活會之權利，依卷附證據亦不足以證明黃千玲係屬被告虛列
    之會員，自不得遽為不利被告之認定，均併予敘明。又甲○○○於偵查中之證述：伊係承擔黃鹽芬、「蔡信哲」2 會等
    語(見 偵續卷第56頁)， 核與甲○○○所提出之被告開立收
    據所載，係承擔黃鹽芬、蔡信哲二人之活會相符，有該收據
    1 紙在卷可憑 (見偵續卷第63頁)， 是甲○○○於警詢中所
    證係承擔「周俊陶」1 會活會云云，與事實不符，自無可採
    。準此，甲○○○承擔黃鹽芬、蔡信哲之活會後，於本件互
    助會共有8 個活會無訛。因此，甲○○○於本院審理中又改
    稱：伊共有10會云云 (見本院卷第86頁)， 然並未舉證以實
    其說，顯無可採。
  (九)綜上所述，被告上開犯行，已臻明確，其所辯解俱屬卸責之
    詞，不足採信，其犯行已堪認定。總計被告詐騙金額合計為
    1,403,500 元 (亦即950,000 元＋453,500 元=1,403,500元
    )。
三、被告行為後，如附表所示之相關法律均業經變更，並俱於95
    年7 月1 日施行，玆經整體比較結果，裁判時法並未較為有
    利，從而依刑法第2 條第1 項規定，自應適用各該行為時法
    ，亦即修正前法至明。按我國民間合會，係由會首招募會員
    參加所組成，每於標會時，通常由欲標取會款之會員，在空
    白紙條上，或僅書立其姓名、綽號及數字者，甚或只書寫數
    字而未書立其姓名、綽號，另以言詞等方法表示係何會員所
    出具者，則依習慣或特約均足以辨明係該會員以所書寫數字
    為標息金額參加競標之標單，自應以準私文書論（最高法院
    89年度台上字第1319號判決意旨參照）。本件被告在標單上
    偽造競標者「林緞」及某不詳姓名會員之署名，並填載表示
    標息之數字，用以偽造足以表示該競標者係以該標息競標之
    一定用意之投標單準私文書，旋即持以行使競標而得標，業
    據其供述明確 (見本院卷第95頁)， 此足以生損害於各該遭
    冒標會員，進而詐取當次尚屬活會會員之會款。核其所為，
    係犯刑法第216 條、第220 條第1 項、第210 條之行使偽造
    準私文書罪、第33 9條第1 項之詐欺取財罪。被告偽造署押
    行為，係偽造準私文書行為之一部，又被告偽造準私文書復
    持以行使，偽造準私文書之低度行為應為行使之高度行為所
    吸收，均不另論罪。被告每次偽造投標單冒標得標後，向多
    數活會會員詐取財物，侵害多數人法益，係一行為觸犯數個
    相同詐欺取財罪名，為同種想像競合犯，應依修正前刑法第
    55 條 規定，從一重處斷。又被告先後多次行使偽造準私文
    書與詐欺取財之犯行，均時間緊接，所犯係構成要件相同之
    罪，顯均係基於概括犯意反覆為之，均應依修正前連續犯之
    規定，分別論以一罪論，並加重其刑。被告所犯行使偽造準
    私文書及詐欺取財二罪間，有方法目的之牽連關係，為牽連
    犯，依修正前刑法第55條之規定，從一重之行使偽造準私文
    書罪處斷。公訴人雖未就行使偽造準私文書部分起訴，惟此
    部分既與論罪科刑部分有裁判上一罪關係，自為起訴效力所
    及，本院自應併予審理判決。
四、爰審酌民眾參與合會，多為儲蓄或在有急需時得藉此籌措財
    源，被告為圖己利，多次冒用會員名義偽造載有競標利息之
    標單參與競標，詐取會款達一百四十多萬元，致告訴人二人
    及其他活會會員受有鉅額損害，且迄今仍未賠償完全賠償受
    害會員損害，又犯後飾詞卸責，惟考量其前未曾受有期徒刑
    以上刑之宣告，有臺灣高等法院被告前案紀錄表在卷可憑等
    一切情狀，量處如主文所示之刑。至被告所偽造上開「林緞
    」及另一姓名不詳之會員之標單均未扣案，被告於冒標後已
    丟棄，均已滅失，業據被告於本院審理中供述明確 (見本院
    卷第95頁)， 故上開偽造之標單（含其上之偽造署押），爰
    不另為沒收之諭知。
乙、不另為無罪諭知部分
  (一)公訴意旨另以：丁○○召集本件互助會，偽以10名互助會員
    名義，標得會款，嗣於第36會即93年5 月10日，按會期推算
    ，尚有9 會活會，此時戊○○尚有9 會活會未標，甲○○○
    尚有8 會活會未標，乙○○○尚有2 會活會未標，然按會期
    推算結果，應僅剩活會9 會，且丁○○隨即於93年5 月10日
    開標收取會款後嗣即止會，避不見面，共詐騙戊○○716,50
    0 元，甲○○○1040,000元，乙○○○260,000 元 (公訴意
    旨認詐騙戊○○162 萬元，甲○○○144 萬元，乙○○○36
    萬元，然應扣除附表二已認定詐騙之金額)， 因認被告此部
    分亦涉犯刑法第339 條第1 項之詐欺取財罪等語。
  (二)訊據被告固坦承有召集本件互助會之事實，惟堅詞否認有何
    詐欺之犯行，並以前詞置辯。經查：本件被告固坦承有召集
    本件互助會，而其冒標而涉詐欺之金額，業如前述，至公訴
    人逸出上開金額部分，未見公訴人舉證證明被告如何施用詐
    術冒標及以何人名義標取標金或每會標息為何？亦未見告訴
    人戊○○、甲○○○、乙○○○提出其他證物以供本院查證
    。從而，殊難遽此推認被告就此部分，有何施用詐術而使其
    他活會會員陷於錯誤並繳納會款之情事。此外，本院復查無
    其他積極證據，足認被告確有公訴人所指此部分詐欺之犯行
    ，本應為無罪之諭知，惟公訴意旨認此部分與前揭論罪科刑
    之詐欺罪間，有連續犯之裁判上一罪之關係，爰不另為無罪
    之諭知，附此敘明 (公訴意旨已載明「被告於會期中偽以10
    名不詳會員名義標得會款」，應認已表明連續犯之旨)。
據上論結，應依刑事訴訟法第第299 條第1 項前段，刑法第2 條
第1 項、第216 條、第220 條第1 項、第210 條，修正前 (下同
)第56 條、第339 條第1 項、第55條、罰金罰鍰提高標準條例第
1條 前段，判決如主文。
本案經檢察官朱秋菊到庭執行職務。
中    華    民    國    95    年    12  月    6       日
                    刑事第五庭    審判長法官  李嘉興
                                      法  官  陳君杰
                                      法  官  張金柱
以上正本證明與原本無異。
如不服本判決，應於收受送達後10日內向本院提出上訴書狀。
（須附繕本）
中    華    民    國    95    年    12    月    15    日
                                      書記官  蘇  豫
附錄本案論罪科刑法條全文︰
中華民國刑法第216條
行使第210條至第215條之文書者，依偽造、變造文書或登載不實
事項或使登載不實事項之規定處斷。
中華民國刑法第220條第1項
在紙上或物品上之文字、符號、圖畫、照像，依習慣或特約，足
以為表示其用意之證明者，關於本章及本章以外各罪，以文書論
。
中華民國刑法第210條
偽造、變造私文書，足以生損害於公眾或他人者，處五年以下有
期徒刑。
中華民國刑法第339條第1項
意圖為自己或第三人不法之所有，以詐術使人將本人或第三人之
物交付者，處五年以下有期徒刑、拘役或科或併科一千元以下罰
金。
┌──────────────────────────────────────────────────┐
│附表一：                                                                                            │
├──────┬─────────────┬─────────────┬───────┬───────┤
│相關變更條文│行為時法（下稱舊法）之內容│裁判時法（下稱新法）之內容│比  較  理  由│備    註      │
├──────┼─────────────┼─────────────┼───────┼───────┤
│【罰金刑貨幣│依法律應處罰金、罰鍰者，就│中華民國94年1 月7 日法修正│刑法之貨幣單位│經按現行法規所│
│單位之變更】│其原定數額得提高為2 倍至10│施行後，刑法分則編所定罰金│由「元（指銀元│定貨幣單位折算│
│罰金罰鍰提高│倍（刑法乃係定明10倍）。第│之貨幣單位為新臺幣。94年1 │）」變更為「新│新臺幣條例第2 │
│標準條例第1 │1 條所定得提高倍數之規定，│月7 日刑法修正時，刑法分則│臺幣」，且刑法│條之規定折算後│
│條前段、第5 │於本條例修正後制定之法律，│編未修正之條文定有罰金者，│分則之罰金數額│等值，是以新法│
│條→刑法施行│不適用之；本條例修正前公布│自94年1 月7 日刑法修正施行│，亦視該分則先│並未較有利    │
│法第1 之1 條│之法律，於本條例修正後修正│後，就其所定數額提高為30倍│前曾修正與否，│              │
│第1 項、第2 │其罰金罰鍰數額或法律經全部│。但72年6 月26日至94年1 月│而分別提高3 或│              │
│項          │修正而其罰金罰鍰數額未予變│7 日新增或修正之條文，就其│30倍。        │              │
│            │更者，亦同。              │所定數額提高為3 倍。      │              │              │
├──────┼─────────────┼─────────────┼───────┼───────┤
│刑法第33條第│罰金：（銀元）1 元以上。  │罰金：新臺幣1000元以上，以│罰金刑之下限，│舊法有利      │
│5 款：罰金刑│                          │百元計算。                │由銀元10元（亦│              │
│下限變更    │                          │                          │經提高）即新臺│              │
│            │                          │                          │幣30元，提高為│              │
│            │                          │                          │新臺幣1000元  │              │
├──────┼─────────────┼─────────────┼───────┼───────┤
│連續犯      │修正前刑法第56條：「連續數│刪除刑法第56條            │行為後新法已刪│依新法第2 條第│
│            │行為而犯同一之罪名者，以一│                          │除連續犯規定，│1 項規定，比較│
│            │罪論。但得加重其刑至二分之│                          │此刪除雖非犯罪│新、舊法之結果│
│            │一。」。                  │                          │構成要件之變更│，仍應適用較有│
│            │                          │                          │，但已影響行為│利被告之行為時│
│            │                          │                          │人刑罰之法律效│即舊法論以連續│
│            │                          │                          │果，自屬法律之│犯（最高法院95│
│            │                          │                          │變更。        │年第8 次刑事庭│
│            │                          │                          │              │會議決議參照）│
├──────┼─────────────┼─────────────┼───────┼───────┤
│牽連犯      │犯一罪而其方法或結果之行為│已刪除                    │牽連犯依修正前│舊法有利      │
│            │犯他罪名者，從一重處斷。  │                          │即行為時之規定│              │
│            │                          │                          │，應從一重之罪│              │
│            │                          │                          │處斷。依修正後│              │
│            │                          │                          │之刑法既已刪除│              │
│            │                          │                          │牽連犯之規定，│              │
│            │                          │                          │則所犯上述各罪│              │
│            │                          │                          │應依數罪併罰之│              │
│            │                          │                          │規定分論併罰。│              │
├──────┴─────────────┴─────────────┴───────┴───────┤
│整體比較結果：舊法法定罰金刑較低，牽連犯、連續犯，均以一罪論，舊法有利                              │
│                                                                                                    │
└──────────────────────────────────────────────────┘
附表二
┌──┬──────┬────┬──────────────────┬────────────┐
│編號│冒標日期    │遭冒標者│詐騙金額之計算式：                  │ 備註                   │
│    │(年月日)    │        │標金×（冒標當期之活會人數)=詐騙金標│                        │
│    │            │        │                                    │                        │
├──┼──────┼────┼──────────────────┼────────────┤
│ 一 │ 92.10.10   │不詳姓名│5,000 ×19=95000元。                │左列詐騙金額中：戊○○有│
│    │（第27期)   │之會員  │                                    │9 會遭詐騙金額為45000 元│
│    │            │        │                                    │。甲○○○有8 會遭詐騙金│
│    │            │        │                                    │額為4 萬元，乙○○○有2 │
│    │            │        │                                    │會，遭詐騙金額為1 萬元。│
├──┼──────┼────┼──────────────────┼────────────┤
│ 二 │ 92.11.10   │戊○○  │5,000 ×19=95000元。                │同上                    │
│    │（第28期)   │        │                                    │                        │
├──┼──────┼────┼──────────────────┼────────────┤
│ 三 │ 92.12.10   │戊○○  │5,000 ×19=95000元。                │同上                    │
│    │ (第29期)   │        │                                    │                        │
├──┼──────┼────┼──────────────────┼────────────┤
│ 四 │ 93.12.25   │戊○○  │5,000 ×19=95000元。                │同上                    │
│    │ (第30期)   │        │                                    │                        │
├──┼──────┼────┼──────────────────┼────────────┤
│ 五 │ 93.1.10    │戊○○  │5,000 ×19=95000元。                │同上                    │
│    │ (第31期)   │        │                                    │                        │
├──┼──────┼────┼──────────────────┼────────────┤
│ 六 │ 93.2.10    │戊○○  │5,000 ×19=95000元。                │同上                    │
│    │(第32期)    │        │                                    │                        │
├──┼──────┼────┼──────────────────┼────────────┤
│ 七 │ 93.3.10    │戊○○  │5,000 ×19=95000元。                │同上                    │                      │            │
│    │ (第33期)   │        │                                    │                        │
├──┼──────┼────┼──────────────────┼────────────┤
│ 八 │ 92.3.25    │戊○○  │5,000 ×19=95000元。                │同上                    │
│    │(第34期)    │        │                                    │                        │
├──┼──────┼────┼──────────────────┼────────────┤
│ 九 │ 92.4.10    │戊○○  │5,000 ×19=95000元。                │同上                    │
│    │ (第35期)   │        │                                    │                        │
├──┼──────┼────┼──────────────────┼────────────┤
│ 十 │ 92.5.10    │戊○○  │5,000 ×19=95000元。                │同上                    │
│    │ (第36期)   │        │                                    │                        │
├──┼──────┼────┼──────────────────┼────────────┤
│    │            │        │合計950,000元                       │左列詐騙額中，戊○○遭詐│
│    │            │        │上開計算式說明：                    │騙金額為450,000 元(45000│
│    │            │        │每會金額×（冒標當期之活會人數）= 詐│  ×10) ，甲○○○遭詐騙│
│    │            │        │騙金額                              │金額為400,000 元(40000  │
│    │            │        │                                    │ 元×10) ，乙○○○遭詐 │
│    │            │        │                                    │騙金額為10萬元 (1萬元× │
│    │            │        │                                    │10)                     │
├──┴──────┴────┴──────────────────┴────────────┤
│說明：                                                                                      │
│一、本件互助會於93年5 月10日止會時，依卷附證據尚有之活會會員為：戊○○9 個活會，甲○○○8 個│
│    活會，乙○○○2個活 會。                                                                │
│                                                                                            │
│二、被告向戊○○詐取「購買」孫錦萍、陸文君二人之活會款金額，以第4、第5期認定：              │
│  (一)戊○○於第四期時承擔上述二人中一人活會時遭詐騙之金額 (卷附資料並無證據證明第二期得標人應│
│    繳之標息若干，以最低應繳標息500 元計算標息)：                                           │
│    其計算式為：每會份金額×全部會份會員數（即45人)＋當期死會會員應繳交之標息               │
│    5,000 元×45＋(500 元×3) =226,500元。                                                  │
│  (二)戊○○於第五期承擔上述二人中一人活會時遭詐騙之金額：                                    │
│  5,000元×45＋(500元×4) =227,000元。                                                      │
│  226,500元＋227,000元=  453,500元                                                          │
│三、戊○○先後遭被告詐騙總金額：                                                            │
│  450,000元＋453,500元=903,500元                                                            │
│                                                                                            │
│四、被告詐騙總金額                                                                          │
│  950,000元(被告冒標詐取之金額)＋453,500元(被告向戊○○詐騙「購買」上開二會之金額)=1,403,500│
│  元                                                                                        │
└──────────────────────────────────────────────┘


司法院資訊處製作；財團法人民間司法改革基金會備份。
